臺灣桃園地方法院刑事判決　　　　　　　100年度訴字第277號
公　訴　人　臺灣桃園地方法院檢察署檢察官
被　　　告　楊玉仙
選任辯護人　魏釷沛律師
上列被告因偽證案件，經檢察官提起公訴（99年度偵字第28904
號），本院判決如下：
    主  文
楊玉仙證人，於檢察官偵查時，於案情有重要關係之事項，供前
具結，而為虛偽陳述，處有期徒刑貳月。緩刑貳年，並應自本判
決確定之日起陸個月內向公庫支付新臺幣陸萬元。
 。
    事  實
一、楊玉仙為楊朝偉之胞姐，李文蕙則為楊朝偉之前妻。緣於民
    國98年6 月3 日22時許，在楊朝偉位於桃園縣大溪鎮○○○
    街101 號之服務處設置其父親之靈堂，李文蕙亦前往協助治
    喪事宜，楊朝偉因故與李文蕙發生口角，竟以保特瓶丟擲李
    文蕙，並以拳頭毆打李文蕙之頭部、背部，李文蕙因而倒地
    ，並受有右手瘀青、頭皮血腫、左手擦傷之傷害，楊朝偉於
    李文蕙倒地後，並旋即持剪刀欲攻擊李文蕙，經在場之楊玉
    仙攔阻，始倖免於難等情，經李文蕙訴由臺灣桃園地方法院
    檢察署（下稱桃園地檢署）檢察官偵查處理（該案嗣經檢察
    官以98年度他字第2750號案件偵辦，嗣改分為98年度偵字第
    22547 號偵辦，於98年10月20日偵查終結提起公訴，後經本
    院於99年3 月5 日以98年度審易字第1689號判決判處拘役20
    日，如易科罰金，以新臺幣1,000 元折算壹日。）。惟楊玉
    仙於上開案件猶繫屬於桃園地檢署偵查中，為使其弟楊朝偉
    脫卸刑責，竟基於偽證之犯意，於98年9 月4 日14時45分許
    ，在桃園地檢署98年度他字第2750號被告楊朝偉涉嫌傷害案
    件擔任證人，其明知於上開時日曾目睹「楊朝偉徒手以拳頭
    毆打李文蕙，致李文蕙倒地」之情形，仍就「楊朝偉是否毆
    打李文蕙」之於該案案情有重要關係事項，供前具結後虛偽
    證稱：「楊朝偉沒有毆打李文蕙，他們只有拉扯。」云云，
    足以影響桃園地檢署對於楊朝偉涉嫌傷害罪案件偵查之正確
    性。
二、案經李文蕙告發由臺灣桃園地方法院檢察署檢察官偵查起訴
    。
    理  由
壹、程序方面：
一、按被告以外之人於審判外之言詞或書面陳述，除法律有規定
    者外，不得作為證據，刑事訴訟法第159 條第1 項定有明文
    。次按被告以外之人於檢察事務官、司法警察官或司法警察
    調查中所為之陳述，與審判中不符時，其先前之陳述具有較
    可信之特別情況，且為證明犯罪事實存否所必要者，得為證
    據，亦據刑事訴訟法第159 條之2 明定。是證人於檢察事務
    官詢問之陳述具有證據能力之要件有三：一、證人之於檢察
    事務官調查中所為之陳述與審判中之陳述實質不符；二、該
    檢察事務官調查中之陳述乃為證明犯罪事實存否所必要（即
    不可欠缺性）；三、該檢察事務官調查中之陳述之作成具有
    較特別可信之情形（即特別可信性）。其中所謂「特別可信
    性」，係指證人為檢察事務官調查中之陳述當時，客觀上是
    否具有「特別可信」之外部情況而言。倘具此「特別可信」
    之外部情況，縱該陳述係審判外所為而未經交互詰問核實，
    然依吾人生活經驗，一般而言，陳述人值此外部情況，為虛
    假陳述之可能性不高，則可暫先賦予該審判外陳述以「證據
    能力」，即先允許進入審判程序供法院審酌。而此「特別可
    信」外部情況之具體判別標準為何，則應先就人類陳述整體
    過程加以分析方能得知。詳言之，某陳述之作成過程，係人
    類藉由個人感官對某事件有所感知後、記憶該感知、再藉由
    習得之語言文字表述該記憶內容。在此感知、記憶、表達之
    整體陳述過程中，將不可避免或多或少地遭遇諸如感知能力
    、記憶能力、表達能力不佳，甚或陳述動機遭不當干擾等「
    陳述弱點」之影響，且正因此等陳述弱點之交互影響，造成
    陳述內容失真偏頗之危險性高低不一。而此所謂「特別可信
    性」，乃係為擔保證人在未經交互詰問程序核實下所為陳述
    ，仍能具有最低程度之可信性，而例外賦予其證據能力之特
    別要件，是由此「陳述弱點」角度分析，所謂「特別可信性
    」即指客觀上有無任何特別可信之外部情況，足以擔保陳述
    人之陳述內容，不會受到上揭之陳述動機不純、及感知能力
    、記憶能力、表述能力不佳等弱點影響，而有高度失真虛偽
    之危險性。其具體標準包括：陳述時有否遭受不當外力干擾
    ；陳述人與被告間有無任何身分、經濟、地位之特殊利害關
    係；陳述時有無他人親友陪同在場減少心理壓力；陳述時與
    案發時間之久暫；陳述時有無任何驚駭危險情況，足使陳述
    人基於自然反應立時陳述所知；陳述人之感知、表達能力是
    否正常；陳述人使用之語彙文法是否明確清晰抑或模稜兩可
    而可能造成誤解。經查，證人李文蕙、證人即告發人之子楊
    ○翰就楊朝偉曾以拳頭毆打李文蕙，致李文蕙倒地後，仍持
    剪刀欲毆打李文蕙，旋經楊玉仙阻擋；證人即告發人之子楊
    ○踴就李文蕙倒地後，楊朝偉仍持剪刀欲毆打李文蕙，旋經
    楊玉仙阻擋等情，證人李文蕙於98年9 月4 日及99年9 月29
    日、楊○翰及楊○踴於98年9 月4 日檢查事務官調查中，與
    於本院審理中之證述，其間尚無實質上之不一致，故證人李
    文蕙、楊○翰及楊○踴就此部分於檢察事務官調查中之陳述
    不符刑事訴訟法第159 條之2 之例外賦予證據能力之要件，
    此部分之陳述無證據能力。
二、按錄音、錄影、電磁紀錄或其他相類之證物可為證據者，審
    判長應以適當之設備，顯示聲音、影像、符號或資料，使當
    事人、代理人、辯護人或輔佐人辨認或告以要旨，刑事訴訟
    法第165 條之1 第2 項定有明文。又按勘驗為法院或檢察官
    ，因調查證據及犯罪情形，所為之檢驗處分，勘驗於審判中
    由法院，偵查中由檢察官實施之，此觀刑事訴訟法第212 條
    之規定甚明。且按勘驗，應製作製錄，記載實施之年、月、
    日及時間、處所，並其他必之事項；前2 條筆錄應由在場之
    書記官製作之，刑事訴訟法第42 條 第1 項、第43條亦分別
    有明文。查，桃園地檢署檢察官就98年度偵字第22547 號案
    件中，楊朝偉提供之錄影光碟為勘驗時，僅由該署檢察官於
    所屬之辦公室內自行勘驗，並製作勘驗筆錄，而未通知被告
    或訴訟關係人在場表示任何意見，亦未依上開法定程序製作
    勘驗筆錄，已難認其筆錄之記載符合法定程序，事後檢察官
    復未傳喚被告或其餘訴訟關係人到庭，提示該勘驗筆錄予被
    告表示意見，該勘驗筆錄應認無證據能力。
三、按被告以外之人於審判外之陳述雖不符刑事訴訟法第159 條
    之1 至之4 等4 條之規定，而經當事人於審判程序同意作為
    證據，法院審酌該言詞陳述或書面陳述作成時之情況，認為
    適當者，亦得為證據；當事人、代理人或辯護人於法院調查
    證據時，知有前項不得為證據之情形，而未於言詞辯論終結
    前聲明異議者，視為有前項之同意，刑事訴訟法第159 條之
    5 定有明文。除前述外，其餘本件卷內所存之證據資料，檢
    察官、被告及其選任辯護人於本院審理時，對於其證據能力
    均不爭執，本院審酌其證據資料作成之情況，並無不具證據
    能力之情形，是本判決所引用之各項證據資料，均有證據能
    力。
貳、實體方面：
一、訊據被告楊玉仙固坦承其為楊朝偉之胞姐，並於98年6 月3
    日22時許，在桃園縣大溪鎮○○○街101 號之楊朝偉服務處
    ，目睹楊朝偉與告發人李文蕙發生爭執，經告發人對楊朝偉
    提出告訴後，其於98年9 月4 日14時45分許，在臺灣桃園地
    方法院檢察署98年度他字第2750號案件楊朝偉涉嫌傷害案件
    檢察官偵查時，就「楊朝偉是否毆打李文蕙」之於該案案情
    有重要關係事項，供前具結後稱：「楊朝偉沒有毆打李文蕙
    ，他們只有拉扯。」等語無誤，但其矢口否認有何偽證之犯
    行，辯稱：楊朝偉將告發人拉到靈位旁的走道，我站在中間
    擋他們避免他們打架，我用手阻擋我弟弟，屁股頂告發人，
    告發人可能因此跌倒受傷。他們兩人的手在我頭上拉來拉去
    ，我將楊朝偉推到牆邊，說『你夠了、好了』，因為該處是
    我父親的靈堂，所以我才說好了好了，實際上我說了什麼我
    不記得，我爸爸過世都是我在守夜，我當時把楊朝偉推到牆
    角，李文蕙在我後面，她如何跌倒的我不知道云云，並否認
    有何偽證之犯行。
二、然查：
（一）案外人楊朝偉與告發人於96年8 月29日離婚，98年6 月3
      日22時許，正值楊朝偉之父喪期間，在桃園縣大溪鎮○○
      ○街101 號之服務處設置靈堂，告發人前往協助治喪事宜
      ，楊朝偉因故與告發人發生口角，竟以保特瓶丟擲告發人
      ，並以拳頭毆打告發人之頭部、背部，告發人因而倒地，
      並受有右手瘀青、頭皮血腫、左手擦傷、右手瘀青之傷害
      ，楊朝偉於告發人倒地後，旋即持剪刀欲攻擊告發人之傷
      害事實，經告發人對楊朝偉提起告訴後，由桃園地檢署檢
      察官受理偵辦（98年度他字第2750號）後偵查終結，於98
      年10月20日以98年度偵字第22547 號案件提起公訴，嗣經
      本院於99年3 月5 日以98年度審易字第1689號判決判處拘
      役20日，如易科罰金，以新臺幣1,000 元折算壹日等情，
      有離婚協議書、起訴書、本院刑事判決等在卷可憑，即此
      告發人於上開時、地確係遭楊朝偉毆打而受傷等情，應可
      堪認定。
（二）被告曾因楊朝偉上開被訴傷害案件，於桃園地檢署98年度
      他字第2750號案件偵查中擔任證人，98年9 月4 日14時45
      分檢察官訊問時，就「楊朝偉是否毆打李文蕙」之於該案
      案情有重要關係事項，供前具結後證稱：「楊朝偉沒有毆
      打告發人，他們只有拉扯。」云云等情，為被告自承在卷
      ，復經桃園地檢署調取該案件卷宗核閱屬實，並有各該案
      卷附筆錄與證人結文在卷可按（見上開98年度他字第2750
      號卷宗第28-29 頁、第32頁）。
（三）然查，被告就楊朝偉上開傷害案件，於偵查中供前具結後
      證稱楊朝偉將告發人拉到靈位旁的走道，我站在中間擋他
      們，避免他們打架，我用手阻擋我弟弟，屁股頂告發人，
      告發人可能因此跌倒受傷。他們只有拉扯，楊朝偉亦沒有
      拿剪刀云云，然經訊之證人楊○踴於本院審理中證稱：當
      天是因為爸爸外面的女朋友要上香，爸爸叫媽媽離開，所
      以兩人吵起來了，我聽到媽媽在尖叫，出去之後，看到媽
      媽坐在地板上哭，並看到爸爸去辦公桌上拿剪刀朝著媽媽
      ，出來的時候有看到姑姑（即被告），姑姑跟我制止爸爸
      拿剪刀，姑姑當時站在爸爸後面，把爸爸拉開，並叫爸爸
      不要打媽媽，弟弟楊○翰則是站在媽媽旁邊叫爸爸離開等
      語（見本院卷100 年8 月11日審理筆錄第3-9 頁），另證
      人楊○翰於本院則證以：當時哥哥不讓我玩電腦，我出來
      要跟媽媽講，就看到爸媽在門口吵架，爸爸叫媽媽滾，但
      是媽媽沒有走，爸爸拿保特瓶丟媽媽，丟到她的手，爸爸
      就很生氣罵媽媽，媽媽也有回一句，後來媽媽走進來，爸
      爸跟著進來打媽媽，我看到爸爸一直用拳頭打媽媽的上面
      ，打了很多下，當時姑姑（即被告）在辦公桌寫東西，看
      到爸爸打媽媽，就慌慌張張出來把爸爸跟媽媽拉開，姑姑
      走出來時，媽媽被爸爸打倒在地上，哥哥當時也從房間走
      出來，姑姑出來勸架後，爸爸沒有說什麼話，但是他去媽
      媽的辦公桌拿剪刀，準備走過來時，哥哥和姑姑就將爸爸
      拉開，爸爸打媽媽時，因為姑姑正好慌慌張張走出來，所
      以我認為應該有看到等語（見本院卷100 年8 月11日審理
      筆錄第9-17頁），另證人即告發人李文蕙於本院亦具結證
      稱：「（問：98年6 月3 日在你公公的靈堂前面，你們是
      否因為吵架而有動手？）是因為吵架，與楊朝偉在他服務
      處外走廊發生口角，他拿保特瓶丟我，又罵我一句髒話，
      我也在氣頭上，我回了他一句話，就往靈堂裡面走，他追
      上來就開始打我，就是用拳頭往我頭及背部打，我最後被
      打到趴在地上。」、「（問：當時有無對外呼救？）我有
      喊我兒子名字，我知道我兒子在辦公室裡面。我一直喊楊
      ○踴救我」、「（問：你被楊朝偉打得時候，你的小兒子
      在何處？）他好像在旁邊。我往靈堂裡面走時，我看到他
      站在服務處飲水機旁邊。」、「（問：那時候被告在做何
      事？）我不知道，她後來從裡面的辦公桌走出來，就開始
      制止我們兩個，被告全程都有看到楊朝偉在打我，他還叫
      楊朝偉不要再打我。」、「（問：被告跟你大小兒子在勸
      架時，楊朝偉是否還有繼續攻擊你？）楊朝偉邊打我，楊
      玉仙邊勸架。」、「（問：被告出來勸架時，你已經被打
      趴在地上？）還沒，我一開始被打她就有衝出來。我走進
      靈堂楊朝偉就往我一直打，被告就出來勸架。我當時還沒
      有被打趴在地上，是後來我才跌倒，被告從楊朝偉開始打
      我時，就勸楊朝偉不要打我。」、「（問：被丟保特瓶時
      ，被告有看到嗎？）她應該不知道，因為她在裡面，我們
      是在外面吵架。直到我們往靈堂走時，被告可能有聽到我
      在喊，就衝出來一直叫楊朝偉不要打我。我是事後聽到小
      孩說爸爸有拿剪刀，姑姑有叫楊朝偉把剪刀放下，這是事
      後小孩告訴我的。」（見本院卷100 年8 月11日審理筆錄
      第17-21 頁）等語，互核相符，另矧之證人楊○踴所見，
      告發人跌坐在地等情，且告發人受有右手瘀青、頭皮血腫
      、左手擦傷之傷害，綜合以觀，均核與告發人及證人楊○
      踴、楊○翰所證：楊朝偉毆打告發人之頭部、背部，告發
      人因而跌坐在地等語相符，是渠等3 人所述，應堪採信。
（四）又查，桃園地檢署98年度他字第2750號卷附之現場位置圖
      及現場照片所示，該處為楊朝偉之父之靈堂，僑愛一街大
      門處擺滿花籃及一「嚴制」之布幔，進門則為楊朝偉之縣
      議員服務處，前方則為其父之靈堂，靈位後方及右方均有
      布幔遮擋，告發人與楊朝偉發生爭執之際，被告係於靈堂
      右側布幔後方之辦公桌，告發人則係在靈堂前方大門入口
      處遭毆打，證人楊○翰則站立於大門入口處之飲水機前（
      見該卷宗第36-39 頁），被告對此亦不爭執，並供稱：從
      他們吵架時就看到，我看到告發人走到外面，楊朝偉在外
      面寫訃文，我聽到楊朝偉說『不要吵』，心想父親剛過世
      ，要他們安靜，我剛要出外面，掀開嚴制的布幔後就聽到
      告發人在罵髒話等語，是足證告發人與楊朝偉爭吵之初，
      即因聲響過大引起被告之注意，且依被告及相關人等當時
      所在位置，被告掀開布幔即可窺見楊朝偉服務處之全景，
      故告發人與楊朝偉2 人入門後之爭吵過程被告應全程知悉
      ；佐以被告為楊朝偉之胞姐，其於偵查中具結所證內容，
      指證告發人罵髒話，並怕告發人破壞靈堂云云觀之，被告
      顯然故意忽略楊朝偉與告發人發生口角、辱罵告發人髒話
      之事實，並為迴護楊朝偉，而為告發人與楊朝偉僅為拉扯
      之避重就輕之證述，是被告於桃園地檢署98年度他字第
      2750 號 案件偵查時之證述，與其親自經歷之認知事實並
      非相同，竟悖於事實，在該案偵查中經具結後，故意為虛
      偽不實之陳述，而其所陳述之內容，亦有使法院陷於認定
      錯誤之危險，足以影響裁判之結果，其陳述自屬於案情有
      重要關係之事實灼然甚明。
（五）綜上所述，被告上開所辯，係臨訟卸責之詞，不足採信。
      本件事證明確，被告犯行堪以認定，應依法論科。
三、按刑法上之偽證罪，不以結果之發生為要件，一有偽證情事
    ，無論當事人是否因而受有利或不利之判決，均不影響其犯
    罪之成立。核被告所為，係犯刑法第168 條之偽證罪。爰審
    酌被告並無前科，素行良好，此有卷附臺灣高等法院被告前
    案紀錄表足稽，僅因與親人間之糾紛，且為迴護其胞弟楊朝
    偉，致觸犯本罪刑章，於犯罪後仍否認犯行，態度難認良好
    ，且偽證行為妨害國家司法權之行使，致生無益訴訟程序之
    進行，兼衡其犯罪之動機、目的、手段、智識程度等一切情
    狀，量處如主文所示之刑。查被告未曾受有期徒刑以上刑之
    宣告，有臺灣高等法院被告全國前案紀錄表在卷可稽，因一
    時失慮，偶罹刑典，經此偵審科刑之教訓後，當知警惕而無
    再犯之虞，本院因認暫不執行其刑為當，爰併予宣告緩刑如
    主文所示，並為促使被告日後得以知曉尊重法治之觀念，本
    院遂併諭知被告於緩刑期間之本判決確定後6 個月內應向公
    庫支付新臺幣6 萬元，以勵自新兼收儆惕之效。
四、不另為無罪之諭知部分：
（一）公訴意旨另以：被告基於偽證之犯意，於98年9 月4 日14
      時45分許，在桃園地檢署98年度他字第2750號被告楊朝偉
      涉嫌傷害案件出庭具結作證時，供前具結而虛偽證稱：沒
      有看到楊朝偉向李文蕙丟保特瓶云云，就該刑事訴訟之重
      要事項，具結後為虛偽陳述。因認被告此部分證述，亦涉
      犯刑法第168 條之偽證罪嫌等語。
（二）按事實應依證據認定之，無證據不得認定犯罪事實；又不
      能證明被告犯罪者，應諭知無罪之判決，刑事訴訟法第
      154 條第2 項及第301 條第1 項分別定有明文。又按事實
      之認定，應憑證據，如未能發現相當證據，或證據不足以
      證明，自不能以推測或擬制之方法，為裁判基礎（最高法
      院40年度臺上字第86號判例參照）。另認定犯罪事實所憑
      之證據，雖不以直接證據為限，間接證據亦包括在內；然
      而無論直接或間接證據，其為訴訟上之證明，須於通常一
      般之人不致有所懷疑，而得確信其為真實之程度者，始得
      據為有罪之認定，倘其證明尚未達到此一程度，而有合理
      之懷疑存在時，即無從為有罪之認定，亦有最高法院76年
      度臺上字第4986號判例可資參照。
（三）經查，證人李文蕙於本院審理中固具結證稱：與楊朝偉在
      他服務處外面的走廊發生口角，並拿保特瓶丟我，罵我一
      句髒話，我在氣頭上，回了他一句話，就往靈堂裡面走，
      他也追上來等語（見本院100 年8 月25日審理筆錄第18頁
      ），另證人楊○翰則證以：我看到爸媽在門口吵架，爸爸
      叫媽媽滾，但是媽媽沒有走，爸爸拿保特瓶丟媽媽，丟到
      她的手，爸爸就很生氣罵媽媽，媽媽也有回一句等語（見
      本院100 年8 月25日審理筆錄第10頁），證人2 人均指訴
      楊朝偉向告發人丟擲保特瓶，惟觀之該處平面設置，告發
      人與楊朝偉發生爭執之地點為服務處大門入口處，被告斯
      時係在服務處內靈堂右側布幔後方之辦公桌（見該卷宗第
      36-3 9頁），衡情被告無法於告發人與楊朝偉發生衝突之
      始，即窺得事件之全貌，證人李文蕙於本院審理中亦證稱
      ：「（問：被丟保特瓶時，被告有看到嗎？）她應該不知
      道，因為她在裡面，我們是在外面吵架。直到我們往靈堂
      走時，被告可能有聽到我在喊，就衝出來一直叫楊朝偉不
      要打我等語（見本院100 年8 月25日審理筆錄第20頁），
      即難認被告上開所為「沒有看到楊朝偉向李文蕙丟保特瓶
      」等語之證述，係虛偽不實在，而有偽證之行為。綜上，
      公訴人以被告此部份涉犯刑法第168 條偽證罪，自屬無據
      ，惟公訴人既認此部份事實與業已起訴並經本院論罪科刑
      之偽證行為有事實上一罪關係，爰不另為無罪之諭知。
據上論斷，應依刑事訴訟法第299 條第1 項前段，刑法第168 條
、第74條第1 項第1 款、第2 項第4 款、第3 項，判決如主文。
本案經檢察官戴瑞麒到庭執行職務。
中    華    民    國   100    年    8     月    25    日
                  刑事第二庭審判長  法  官  徐  培  元
                                    法  官  廖  珮  伶
                                    法  官  陳  麗  芬
以上正本證明與原本無異。
如不服本判決應於收受判決後10日內向本院提出上訴書狀，並應
敘述具體理由。其未敘述上訴理由者，應於上訴期間屆滿後20日
內向本院補提理由書( 均須按他造當事人之人數附繕本) 「切勿
逕送上級法院」。
                                    書記官  謝  雅  茹
中    華    民    國   100    年    8     月    26    日
附錄論罪科刑法條全文：
中華民國刑法第168條：
（偽證罪）
於執行審判職務之公署審判時或於檢察官偵查時，證人、鑑定人
、通譯於案情有重要關係之事項，供前或供後具結，而為虛偽陳
述者，處7 年以下有期徒刑。